【裁判字號】    95,易,2857
【裁判日期】    951214
【裁判案由】    詐欺
【裁判全文】
臺灣臺中地方法院刑事判決              95年度易字第2857號
公  訴  人  臺灣臺中地方法院檢察署檢察官
被      告  乙○○
上列被告因詐欺案件，經檢察官聲請以簡易判決處刑（聲請案號
：九十五年度偵緝字第八二九號），本院臺中簡易庭認不宜逕以
簡易判決處刑（九十五度中簡字第二五三七號），移由刑事庭審
理後，判決如下：
    主    文
乙○○無罪。
    理    由
一、公訴意旨略以：被告乙○○明知自己無償債能力，竟意圖為
    自己不法之所有，於民國八十七年七月間，在臺中市○○區
    ○○路與福興路口證人甲○○之攤販前，持面額新臺幣（下
    同）十萬元之本票一張，佯稱：需向伊借貸現金十萬元投資
    生產綠豆露杯子等語。證人甲○○不知有詐，如數交付借貸
    金額，詎被告旋即避不見面，證人甲○○始知受騙。因認被
    告乙○○涉犯刑法第三百三十九條第一項之詐欺取財罪嫌。
二、按犯罪事實應依證據認定之，無證據不得認定犯罪事實；不
    能證明被告犯罪者，應諭知無罪之判決，刑事訴訟法第一百
    五十四條第二項、第三百零一條第一項分別定有明文。又認
    定不利於被告之事實，須依積極證據，苟積極證據不足為不
    利於被告事實之認定時，即應為有利於被告之認定，更不必
    有何有利之證據；認定犯罪事實所憑之證據，雖不以直接證
    據為限，間接證據亦包括在內，然而無論直接或間接證據，
    其為訴訟上之證明，須於通常一般之人均不致有所懷疑，而
    得確信為真實之程度者，始得據為有罪之認定，若其關於被
    告是否犯罪之證明未能達此程度，而有合理性懷疑之存在，
    致使無從形成有罪之確信，根據「罪證有疑，利於被告」之
    證據法則，即不得遽為不利於被告之認定。最高法院分別著
    有三十年上字第八一六號、七十六年臺上字第四九八六號判
    例可資參照。又告訴人之告訴，係以使被告受刑事追訴為目
    的，是其陳述是否與事實相符，仍應調查其他證據，以資審
    認，必被害人所述被害情形，無瑕疵可擊，且就其他方面調
    查，又與事實相符，始足據為有罪判決之基礎（最高法院五
    十二年臺上字第一三００號判例、八十一年度臺上字第三五
    三九號、八十七年度臺上字第二一七六號判決可資參照）。
    再按刑法第三百三十九條第一項詐欺取財罪之成立，以意圖
    為自己或第三人不法所有，以詐術使人將本人或第三人之物
    交付為要件。所謂以詐術使人交付，必須被詐欺人因其詐術
    而陷於錯誤，若其使用方法，不能認為詐術，亦不致使人陷
    於錯誤，即不構成該罪，最高法院四十六年臺上字第二六０
    號判例可資參照；再債務不履行之樣態繁多，有因當事人間
    存有抗辯事由而不履行者，有因債務人事後財務惡化致一時
    不能履行者，甚且有債務人惡意之不履行者，然其是否構成
    刑法第三百三十九條第一項之詐欺罪，非可一概而論，端視
    債務人於取得款項之初，是否有為自己或第三人不法所有之
    意圖，及其所使用之方法是否為詐術，並因而使人陷於錯誤
    ，非謂一有不履行之情形，即應論以詐欺罪責。
三、公訴人認被告乙○○涉犯上開犯行，無非係以證人即告訴人
    甲○○（下稱證人甲○○）之證述，再者，被告於另因涉犯
    常業詐欺、贓物案件，經起訴後，業經定期合法傳拘程序均
    不到案，由本院及臺灣高雄地方法院分別於八十七年七月十
    四日、二十一日發布通緝等情，業據被告於本院檢察署偵訊
    時自承：渠借款後，因通緝必須跑路，不能正常工作等語屬
    實，足見被告於逃匿期間（八十七年七月間）借款，「借錢
    跑路」之嫌彰彰明甚，且自被告借款至證人甲○○提出告訴
    前已逾六年，被告仍避不與證人甲○○見面而分文未還，復
    於本案偵查期間，多次傳喚未到，顯見被告於借款之初即具
    不法所有之意圖甚明，此外，尚有本票影本一紙在卷可稽等
    情，資為論據。訊據被告乙○○固坦承確有於上開時、地，
    向證人甲○○借款十萬元並簽發同額之本票一紙之事實，然
    堅詞否認有何上揭詐欺取財之犯行，辯稱：伊當時向證人甲
    ○○借貸，確係欲投資製作綠豆露杯子，後因不敷成本，方
    告知證人甲○○改為借款，證人甲○○當時亦同意作為借款
    之用，事後因另案遭通緝，方無法償還，並無不法所有之意
    圖等語。
四、經查：
（一）被告乙○○確於上開時、地向證人甲○○借款十萬元，並
      簽發本票一紙用以擔保借款一節，業據被告供承在卷，並
      有本票一紙在卷足稽，則證人甲○○確有交付十萬元予被
      告之事實，應可認定，然是否據此即可認定被告於借款之
      初即有詐欺之犯意且證人甲○○亦因而陷於錯誤而交付該
      十萬元，尚屬可疑。
（二）證人甲○○於偵查中證稱：「（問：他有沒有做綠豆露的
      生意？）他本來有跟一位太太做綠豆露，我不清楚他們的
      來歷，因為在我們攤子的旁邊所以有講到。」、「（問：
      他何時失去聯繫？）九月就不見了，我三、四月認識他，
      我給他加盟金二萬，我五月一日開始賣了四個月的綠豆露
      ，後來又說要投資塑膠杯，說我拿塑膠杯的本錢會比較低
      ，約七月份就投資他十萬，他八月底九月初就走掉了，本
      票的日期是我填的，當初本票他沒有填日期。」等語（見
      九十四年度他字第一一七０號偵查卷第二四頁至二五頁）
      。則被告辯稱八十七年三、四月間起確有經營販賣綠豆露
      事業，且證人甲○○之後亦加盟其所經營之販賣綠豆露事
      業等情，應屬可採。被告於向證人甲○○借款之時既有經
      營販賣綠豆露事業，且為證人甲○○所明知，則被告辯稱
      當時向證人甲○○借款之初，係告知證人甲○○本欲投資
      做綠豆露塑膠杯印刷生意，以降低成本等語，即非全然無
      憑。又被告於偵訊時係供稱：「（問：你後來有無去做杯
      子？）我當初有想要做，有去問價格，但是算一算不划算
      ，所以就沒做了，我後來沒做有跟甲○○講。」等語（見
      九十五年偵緝字第二四三號偵查卷第二一頁至二二頁），
      另證人甲○○於偵查中亦證稱：「當初是講投資，但後來
      我沒意願，所以他要我借他錢，借了之後當場簽本票」等
      語（見上揭偵查卷第二一頁），則被告若真有以假冒投資
      塑膠杯為由向證人甲○○詐得款項十萬元，則其事後當無
      再於偵查中自承並未投資該生意，而將該款項挪作他用之
      理，況經營生意常須經事前評估風險，此乃一般商業之習
      慣，是被告辯稱曾向廠商詢問製作綠豆露塑膠杯之價錢成
      本，但經計算認為不符效益而作罷，事後亦有告知證人甲
      ○○將該款項轉為借款一節，應尚與常理無違。則被告事
      後縱並未將該借得之款項用於製作綠豆露塑膠杯之途，或
      係因經過評估風險所致，自難僅以被告於事後避不見面及
      遲未還款之事實，即可認被告於借款之始，即有何施以詐
      術之行為，並因此致證人甲○○陷於錯誤而交付款項之行
      為。
（三）又證人甲○○於偵查中固證稱：「我不記得了，錢給他（
      指被告）前後不到一個月他人就不見了。」、「（被告）
      九月就不見了，我三、四月認識他，……約七月份就投資
      他十萬元，他八月底九月初就走掉了，本票日期是我填的
      ，當初本票他沒有填日期。」等語（見九十五年偵緝字第
      二四三號偵查卷第二一頁、九十四年度他字第一一七０號
      偵查卷第二五頁），然觀之卷附之本票所載內容（附於九
      十四年度發查字第七四八號偵查卷七頁），其上所載之發
      票日、到期日與發票金額、發票人書寫之筆跡及粗細明顯
      不同，而被告亦於本院審理時供稱：其並未填載該本票上
      之發票日或到期日等語，顯見該本票上之發票日、到期日
      應係證人甲○○所填載無誤。另參以卷附之該本票上所填
      載之發票日係「八十七年四月二十日」、到期日係「八十
      七年四月二十三日」等情，衡情，證人甲○○於取得該本
      票後，為保全自己之債權，當會在借款予被告之時或之後
      幾日內立即填載該本票之發票日及到期日，而無須遲至同
      年七月底方填載該本票之發票日與到期日，足認被告向證
      人甲○○借款並交付該本票之時間應係在八十七年四月二
      十日前後應屬無疑，則被告自八十七年四月二十日至同年
      八月底證人甲○○所稱無法尋得被告之時，被告應尚無逃
      逸無蹤或避不見面之情事甚明，是被告於向證人甲○○借
      款之初即有拒不返還之不法意圖，被告大可於八十七年四
      月間自證人甲○○處取得款項後立即逃逸，實毋須再與證
      人甲○○繼續往來生意至同年八月底，並於取得款項後，
      另行告知證人甲○○該款項並未用於投資製作綠豆露塑膠
      杯之生意欲改為借款之理，實難以被告事後有避不見面之
      事實，即可認被告有何不法所有之意圖，是縱被告嗣於八
      十七年七月十四日、同月二十一日曾遭本院及臺灣高雄地
      方法院發佈通緝，亦難據此即認定被告於向證人甲○○取
      得款項後即逃逸無蹤，而有詐欺之犯意。又證人甲○○固
      於偵查中係陳述被告於八十七年七月間投資被告之販賣綠
      豆露杯子，並交付十萬元予被告，之後被告即於同年八月
      底九月初即避不見面等情，惟此顯與該本票發票日記載之
      日期不符，已如前述，顯見證人甲○○所指稱被告於取得
      借款之後一個月後即逃逸無蹤而有詐欺之犯意云云，應屬
      事後為追償借款之誇大之詞，而與事實不符，證人甲○○
      此部分之指訴既有上揭之瑕疵，自難僅憑其片面之指訴，
      而為不利於被告之認定。況本件案發之時間係於八十七年
      間，而證人甲○○係遲於九十四年二月十七日方對被告提
      出詐欺之告訴，此有刑事告訴狀一份在卷可稽（見九十四
      年度發查字第七四八號偵查卷第四頁），若被告於向證人
      甲○○借款當時真有詐欺之犯意，則證人甲○○在八十七
      年八月底察覺被告已逃逸無蹤而得知遭被告詐騙之後，何
      以未能在當時即對被告提出詐欺取財之告訴？此益徵被告
      於借款之初並無詐欺之犯意甚明。又被告雖自八十七年八
      月底之後雖即逃逸而無法與證人甲○○聯繫，然此係因被
      告得知其已因他案遭法院通緝，其為躲避通緝而逃逸無蹤
      ，況被告係因為躲避通緝，而無法正常工作致無法返還其
      向證人甲○○之借款，而非係為拒不返還借款始為逃匿，
      被告於向證人甲○○借款之初既無詐欺之犯意，且證人甲
      ○○亦未陷於錯誤而交付借款，則縱被告於取得借款後有
      避不見面及遲未還款之事實，亦難據此認定被告有詐欺取
      財之犯行。
五、末查，民事債務當事人間，若有未依債務本旨履行給付之情
    形，在一般社會經驗而言，原因非一；其因不可歸責之事由
    無法給付，或因合法得對抗他造主張抗辯而拒絕給付，甚至
    債之關係成立後，始行惡意遲延給付，皆有可能，非必出於
    自始無意給付之詐欺犯罪一端。又刑事被告依法不負自證無
    罪之義務，故在別無積極證據之情形下，自難以被告單純債
    務不履行之狀態或事後未與告訴人達成民事和解，而推定被
    告自始即有不法所有之意圖而施用詐術。綜上所述，僅由公
    訴人所舉之證據，尚難據以認定被告有何詐騙證人甲○○之
    犯行，而僅憑證人甲○○上揭有瑕疵之陳訴，亦難作為不利
    於被告認定之依據。雖被告與證人甲○○間之就借貸所衍生
    之債權債務關係尚未終了，惟此應屬民事糾葛，自應循民事
    訴訟程序解決，自難僅憑證人甲○○片面之陳訴而入人於罪
    。此外，復查無其他積極確切證據，足認被告有何公訴人所
    指之詐欺取財犯行，既不能證明被告犯罪，則揆諸首揭法律
    規定與判例說明，應依法諭知被告無罪之判決。
據上論斷，應依刑事訴訟法第四百五十二條、第三百零一條第一
項，判決如主文。
中    華    民    國    95    年    12    月    14    日
                  刑事第十一庭  審判長法  官  吳進發
                                      法  官  丁智慧
                                      法  官  王世華
以上正本證明與原本無異。
如不服本判決，應於送達後十日內向本院提出上訴狀（須附繕本
），上訴於臺灣高等法院臺中分院。
                                      書記官  劉易柔
中    華    民    國    95    年    12    月    14    日


司法院資訊處製作；財團法人民間司法改革基金會備份。
